【裁判字號】    97,訴,1473
【裁判日期】    990422
【裁判案由】    全民健康保險
【裁判全文】
臺北高等行政法院判決
                                      97年度訴字第1473號
                                      99年4月1日辯論終結
原      告  甲○○○
代  表  人  乙○○
原      告  丙○○○○○○○
            丁○○○○○○○
代  表  人  戊○○
原      告  己○○○○○○○○.
            庚○○○○○○○.
共      同
訴訟代理人  林李達律師
被      告  行政院衛生署中央健康保險局
代  表  人  辛○○（總經理）
訴訟代理人  蔡順雄律師
            曹詩羽律師
            陳怡妃律師
上列當事人間因全民健康保險事件，原告提起行政訴訟。本院判
決如下：
    主  文
原告之訴駁回。
訴訟費用由原告負擔。
    事實及理由
一、程序事項：本件原告經合法通知，未於言詞辯論期日到場，
    核無行政訴訟法第218條準用民事訴訟法第386條所列各款情
    形，爰依被告之聲請，由其一造辯論而為判決；又本件起訴
    時被告名銜為中央健康保險局，惟因應「行政院衛生署中央
    健保局組織法」自99年1月1日施行，被告全銜變更為「行政
    院衛生署中央健康保險局」，且其代表人原為朱澤民，嗣於
    本件訴訟程序進行中變更為李丞華，再變更為辛○○，茲由
    渠等分別聲明承受訴訟，核皆無不合，均應予准許，合先敘
    明。
二、事實概要：緣原告與被告行政院衛生署中央健康保險局（以
    下簡稱健保局）訂有「全民健康保險特約醫事服務機構合約
    」（以下簡稱系爭健保合約），由原告提供健保之保險對象
    醫療服務。茲因被告於完成93年及94年西醫基層總額支付制
    度點值結算作業後，因結算每點支付金額時（以下簡稱點值
    ）低於每點核定金額，被告遂於95年6月9日由所屬北區分局
    發函向原告追扣93、94年度之醫療費用。原告不服認93、94
    年西醫基層總額支付制度之結算點值所以大幅滑落，實肇因
    於被告不當挪用醫療給付費用總額，致影響系爭醫療服務報
    酬之給付，侵害原告之權益，遂向本院提起行政訴訟。
三、本件原告主張：（原告未於言詞辯論期日到場，依前所提起
                    訴狀及歷次書狀所載主張，暨前所為陳述
                    如下）
  (一)程序事項：
    本件原告應提起給付訴訟以資救濟：
    1.按司法院大法官會議釋字第533號解釋，略以「．．．中
      央健康保險局依其組織法規係國家機關，為執行其法定之
      職權，就辦理全民健康保險醫療服務有關事項，與各醫事
      服務機構締結全民健康保險特約醫事服務機構合約，約定
      由特約醫事服務機構提供被保險人醫療保健服務，以達促
      進國民健康、增進公共利益之行政目的，故此項合約具有
      行政契約之性質。」
    2.本件原告係依法與被告簽訂系爭健保合約，辦理全民健康
      醫療業務，故被告就健保醫療費用申請、給付、扣減等事
      宜，性質上屬因公法上契約所生之給付，而非屬行政處分
      ，則本件原告依行政訴訟法第8條規定，請求被告應將違
      法追扣之醫療費用，給付予原告，即屬於法有據。
 (二)實體事項：
    1.醫療費用給付方式之說明：
      按「本保險年度醫療給付費用總額，由主管機關於年度
        開始六個月前擬訂其範圍，報請行政院核定。」、「為
        協定及分配醫療給付費用，應設醫療費用協定委員會．
        ．．」、「醫療費用協定委員會應於年度開始三個月前
        ，在第四十七條行政院核定之醫療給付費用總額範圍內
        ，協定本保險之醫療給付費用總額及其分配方式，報請
        主管機關核定。醫療費用協定委員會無法於限期內達成
        協定，由主管機關逕行裁決。」、「保險醫事服務機構
        應依據醫療費用支付標準及藥價基準，向保險人申報其
        所提供醫療服務之點數及藥品費用。保險人應依前條分
        配後之醫療給付費用總額經其審查後之醫療服務總點數
        ，核算每點費用；並按各保險醫事服務機構經審查後之
        點數，核付其費用。」，全民健康保險法（以下簡稱健
        保法）第47條、第48條、第49條第1項及第50條第1、2
        項分別定有明文。
      第以健保施行後，為避免急遽成長之醫療費用，健保法
        就被告應給付予特約醫院、診所之醫療費用，係採「總
        額支付制度」辦理。析言之，被告應支付特約醫院、診
        所之醫療費用金額，係以特約醫院、診所之「醫療服務
        點數」乘以健保局核定之「每點支付金額」計算。前者
        之「醫療服務點數」係由特約醫院、診所依其提供之醫
        療服務，按照支付標準申報點數，經被告依相關辦法審
        查後確定；而後者之「每點支付金額」，於總額支付制
        度下，則係以「當季所協定之醫療費用總額」除以「當
        季之醫療服務點數」計算之。是以倘不屬於原協定涵蓋
        範圍中之項目，卻仍以該筆總額之預算費用支付，則將
        使總額減少；而依上開公式可知，醫療費用之總額將直
        接影響每點支付金額之高低。是以如將總額用以支付不
        屬事前核定範圍之項目，顯係未經各醫事服務機構（即
        原告）同意，而侵用各醫師服務機構之醫療費用，自應
        予以返還。
      準此，於申報之醫療服務點數不變之情形下，醫療費用
        之總額多寡，即直接影響每點支付金額（即點值）之高
        低。倘醫療費用總額遭被告不法挪用於非健保給付之項
        目，自將使可分配之醫療費用總額遭侵蝕，致點值降低
    2.本件被告因將93、94年度部分之醫療費用總額，不法挪用
      於支付不應由全民健康保險給付之項目，導致93、94年度
      各季之點值，不當滑落。被告就此可歸責於己之事由，原
      應自行承受，詎被告卻以結算點值低於核定點值為由，逕
      向原告進行追扣，而有短少給付93、94年度醫療費用之情
      形，實非適法。茲將被告導致醫療服務點值降低之違法行
      為臚列說明如下：
      按健保法第2 條、第31條第1 項分別規定：「本保險於
        保險對象在保險有效期間，發生疾病、傷害、生育事故
        時，依本法規定給與保險給付。」、「保險對象發生疾
        病、傷害或生育事故時，由保險醫事服務機構依本保險
        醫療辦法，給予門診或住院診療服務；醫師並得交付處
        方箋予保險對象至藥局調劑。」，準此被告健保給付項
        目應僅及於保險對象發生疾病、傷害、生育事故為限。
      按藥事法第2、102條分別規定：「本法所稱衛生主管機
        關：在中央為行政院衛生署；在直轄市為直轄市政府；
        在縣（市）為縣（市）政府」、「醫師以診療為目的，
        並具有本法規定之調劑設備者，得依自開處方，親自為
        藥品之調劑。全民健康保險實施二年後，前項規定以在
        中央或直轄市衛生主管機關公告無藥事人員執業之偏遠
        地區或醫療急迫情形為限。」。準此，藥事法第102條
        所定「醫藥分業」制度之中央主管機關即應為行政院衛
        生署藥政處，則該署以外之機關，若非經法定權限之移
        轉，不得代替該署執行該行政事務，故推行此一制度所
        需發放之補貼，均應由衛生署自行編列預算為之。詎被
        告未經法律及健保局授權，即代衛生署對於配合藥事法
        第102條所定「醫藥分業」之醫療院所給予釋出處方
        箋費用25點，並針對「藥局藥師」較「診所藥師」多付
        24點，致使醫療服務點數不當增加。按此多支付49點之
        補貼亦稱為「藥局利差」，於名義上雖為被告給付予醫
        療院所之診察費，惟此一金額之給付與保險對象發生疾
        病、傷害或生育等保險事故無關，性質上非屬對於醫療
        院所給付之診察費。今被告將本應支用於全民健保給付
        事項之有限經費，用於非屬全民健保給付範圍，亦與其
        法定職權無涉之事項，除已違反行政程序法第11條第1
        項之行政管轄法定原則外，因被告此一違法補貼支出致
        透支健保預算總額，而直接導致結算應付給包括原告在
        內之各醫療院所之點值降低之結果，故被告就此不可歸
        責於原告之點值降低事由，自不得向原告追扣點值降低
        之金額。
      按健保法第39條第2款所定「下列項目之費用不在本保
        險給付範圍：．．．、預防接種及其他由政府負擔費用
        之醫療服務項目。」，查全民健康保險預防保健實施辦
        法第2條及第3條規定均無包含兒童疫苗注射及老人流感
        疫苗注射之項目，故被告就預防接種項目之老人感冒疫
        苗及小兒疫苗注射，違法給付醫療費用，亦為醫療費用
        點值降低之因。查被告提交「全民健康保險爭議審議委
        員會」之「針對醫療給付費用總額支付制度之法律面、
        制度面及執行面之通案意見暨個案意見」之「乙、個案
        部分」第(三)點第1小點即自承於87年10月起，就老人
        流感疫苗注射診察費即配合行政院衛生署政策比照西醫
        基層診察費207元支付，89年10月改為100元支付，於90
        年7月實施西醫總額支付制度後，並改以100點支付；遲
        至95年起該項費用始改為代辦，而由衛生署以公務預算
        支應。足證，被告就不在全民健康保險給付範圍內之老
        人流感疫苗注射診察費，竟違法挪用醫療費用總額為支
        付，遲至95年始改由衛生署始改由公務預算支給，確有
        違法挪用醫療費用總額。
      另被告辯稱老人流感疫苗注射與老人感冒疫苗之診察費
        兩者並不相同，前者屬於全民健康保險法第39條第2款
        之預防接種項目，後者則歸屬預防保健部分，惟就健保
        法第32條訂定之全民健康保險預防保健實施辦法第2條
        及第3條規定，均無老人感冒預防項目，足證被告區分
        老人流感疫苗注射與老人感冒疫苗之診察費毫無依據。
        況依全民健康保險預防保健實施辦法第3條規定，關於
        預防保健服務項目內容顯係採列舉規定，而非例示規定
        ，故老人流感疫苗注射之診察費並未在列舉項目中，自
        無全民健康保險預防保健實施辦法之適用，被告所辯，
        並不足採。
      又依據全民健康保險預防保健實施辦法第2條及第3條規
        定，全民健康保險預防保健實施範圍僅為：成人預防保
        健服務，及兒童牙齒預防保健服務。至於其他預防保健
        ，亦即包含兒童預防保健、婦女子宮頸抹片、孕婦產前
        檢查及婦女乳房檢查等服務，依據行政院衛生署國民健
        康局組織條例第2條規定，為國民健康局之法定職掌，
        被告卻逕以醫療費用總額代國民健康局支付，顯屬違法
        之虞。
    3.被告縱辯稱86年5 月2 日全民健康保險特約醫療院所調整
      一般門診診察費及交付處方診察費協商會議，中華民國醫
      師公會全國聯合會已同意交付處分診察費調整案云云，惟
      按健保法第51條第1 項規定，「醫療費用支付標準及藥價
      基準，由保險人及保險醫事服務機構共同擬訂，報請主管
      機關核定。」，準此，由保險人及保險醫事服務機構共同
      擬訂，僅限於醫療費用支付標準及藥價基準，對於醫療費
      用給付之範圍仍應限於健保法第2條之規定，被告未經法
      律授權，及法定定權限移轉程序，即逕以給付診察費之名
      義，代向衛生署對於配合藥事法第102條所定「醫藥分業
      」之醫療院所予以補貼，即已侵蝕健保醫療費用。綜上所
      述，被告違反服務合約及健保法及其他相關法令之規定，
      導致醫療服務結算點值降低，自屬債務不履行，被告自不
      能再就其違法行為所導致之點值降低結果，向原告追扣醫
      療服務費用。茲被告已將追扣金額，於後續應撥付予原告
      之醫療費用中逕自扣抵完畢，致使93、94年度之醫療費用
      ，因可歸責於被告之事由而有短少給付之情形；綜上所述
      ，被告主張均顯無理由等情；並聲明請求如下判決被告應
      分別給付原告等人：甲○○○4,027,351元、鼎廬診所
      566,496元、丁○○○○○○○4,019,396、信望愛眼科診
      所即張道民168,785元、景賀診所即顏幹輝799,272元及自
      起訴狀繕本送達翌日起至清償日止，按週年利率百分之五
      計算之利息。
四、被告則以：
  (一)被告與醫療院所間，就系爭93、94年醫療費用追扣、補付迄
    今於鈞院其他分院之判決結果，均認為該等醫療院所之主張
    毫無理由，由臺中高等行政法院96年度簡字第438 號判決、
    臺中高等行政法院96年度訴字第510 號判決、臺中高等行政
    法院96年度訴字第540號判決、臺中高等行政法院96年度訴
    字第559號判決、臺中高等行政法院96年度訴字第526號判決
    、臺中高等行政法院96年度訴字第505號判決等判決可知。
  (二)總額支付制度、暫付、追扣補付之說明：
    1.總額範圍之擬定：總額支付制度之法源依據為健保險法第
      47至51條。第47條規定：「本保險年度醫療給付費用總額
      ，由主管機關於年度開始六個月前擬訂其範圍，報請行政
      院核定。」第49條第1項規定：「醫療費用協定委員會應
      於年度開始三個月前，在第四十七條行政院核定之醫療給
      付費用總額範圍內，協定本保險之醫療給付費用總額及其
      分配方式，報請主管機關核定。」故行政院衛生署於1月
      至4月依主計單位所提供之資料，在醫療利用情形皆不改
      變，僅考量人口結構改變率、醫療服務成本指數改變率、
      投保人口之成長率之低推估因素，並以低推估為下限值，
      加計政策推動相關措施、全民健康保險費率精算報告、民
      眾付費能力（含總體經濟情勢），及我國整體醫療保健支
      出等調整因素擬定次年度總額之範圍，而衛生署擬定之前
      開總額協商程序並由行政院於5月至6月核定。
    2.行政院核定前開總額範圍後，再依健保法第49條規定，由
      醫療費用協定委員會就前開總額範圍加以協商：西醫基層
      總額（93年為例）除專款專用部分（含醫療資源缺乏地區
      服務獎勵方案、慢性B 、C 肝炎治療試辦計畫、家庭醫師
      整合照護試辦計畫、品質保證保留款），以及藥費及藥事
      服務費、預防保健部分每點固定以1 元（非浮動部分）預
      先扣除外，依各地區（臺北、北區、中區、南區、高屏、
      東區）之被保險人人數分配各分區之總額。
    3.總額支付制度執行架構：醫療費用協定委員會之權責：
      於總額支付制度執行架構面上，對於總額如何分配於各分
      區為醫療費用協定委員會之權責。被告僅負責為行政審查
      及訂定執行面規範醫療品質監控，並與總額支付委員會就
      支付標準、審查醫師之遴聘及管理、醫療費用專業審查、
      醫療品質的審查與促進、特約醫事服務機構輔導等共同研
      議。
    4.總額支付制度區分為四部門，並依健保法第54條分別自87
      年7月實施牙醫門診、89年7月實施中醫門診、90年7月實
      施本件原告等所處之西醫基層部門之總額支付制度及91年
      7月開始實施西醫醫院部門之總額支付制度。自90年起，
      全民健康保險費用協定委員會（以下簡稱費協會）於90年
      5月22日之費協字第090Z000112號函（以下簡稱費協會90
      年5月22日函）、91年12月16日費協字第091Z000699號函
      （以下簡稱費協會91年12月16日函）、92年12月16日費協
      字第0925901219號函（以下簡稱費協會92年12月16日函）
      與93年11月22日費協字第0935901374號函（以下簡稱費協
      會93年11月22日函），擬定西醫基層總額部門第一期至第
      四之預算總額，而由上開函文可知總額預算均涵蓋原告所
      指摘之預防保健項目。
    5.每點點值之計算：依健保法第50條規定，各分區之平均點
      值為各地區各季分配之總額預算，除以該地區各季審核後
      之總點數；而各分區之浮動點值則為各地區之各季總額預
      算扣除非浮動點數之總額，除以該地區各季核算之總點數
      扣除非浮動之總點數之數額。亦即：公式：各分區i季浮
      動點值之分子：i季總額扣除非浮動點值所佔之總額（即
      非浮動點數×1），再扣除其他分局所佔之浮動點數×其
      他分局前1季之點值，再扣除自墊核退部分。各分區i季浮
      動點值之分母：該分局之浮動點數。說明：由於藥費及藥
      事服務費、預防保健部分，每點固定以1元支付，是計算
      浮動點值時，應就固定點值所佔之總額予以扣除，故固定
      點值部分所佔之總額為：服務點數×1（每點統一給付1元
      ）。於計算各該分區之點值時，必須扣除其他分區之浮動
      點值部分。又其他分區之本季點值在完成計算前並未確定
      ，如不以前1季之點值加以認列，將至循環運算，無法得
      出實際數額，故以該分區之前1季點值視為本季點值計算
      之，即以其他分局所佔之浮動點數×其他分局前1季之點
      值，為其他分區浮動部分之本季點值。
    6.醫療服務費用之補付及追扣：醫療院所預先提供服務向被
      告申報並經核定後，於核定點數在當季點值確定前，以暫
      付點值給付醫療服務費用。並於點值確認後就被告多給部
      分先於次季中應給付之費用中逕行扣抵，如不足扣抵則為
      追扣作業；如有暫付金額低於應給醫療費用者，由被告於
      當季補付之。
    7.醫事服務機構提供醫療服務所獲得之費用＝非浮動收入＋
      浮動收入＋專款專用收入。由於醫療費用總額之數額係決
      定於該分區投保之被保險人人數，故就跨區就醫部分，應
      自投保區域內扣除醫療服務費用，歸於非投保地區實際提
      供醫療服務之醫療院所。是以計算各該醫事服務機構之醫
      療費用，應先就不同投保分區之被保險人計算點數後，乘
      以相對應之點值：如醫療院所提供之服務屬於非浮動部分
      ，則以每點1元計算之；若其提供之服務屬於浮動部分，
      因各分區之當季點值尚未算出，故應以前季點值乘與服務
      點數計算之。醫療院所就浮動與非浮動部分之結算收入額
      簡例：假設設於台北分區之醫療院所之就醫對象（即被保
      險人）於各分區投保，並向該院所請求醫療服務之點數總
      和所示。該醫療院所之結算收入應為：（E1＋E2＋E3＋E4
      ＋E5＋E6）×1＋（D1×C2＋D2×C1＋D3×C1＋D4×C1＋
      D5×C1＋D6×C1）〔其中（E1＋E2＋E3＋E4＋E5＋E6）×
      1為固定點值點數之和，乘以每點1元。D1×C2則代表於該
      院所所在之分區投保，並於投保分區要求提供醫療服務者
      。D2×C1則表示跨區就醫部分，應以院所所在之分區前季
      點值計算之（因當時各分區之當季點值尚未算出）。院所
      實際收入為非浮動收入＋浮動收入＋專款專用收入，而總
      額結算追扣補付金額＝院所總額實質收入－核定金額〕。
      是全國各醫療院所與該某醫療院所相同，其暫付額、醫事
      服務費用直接受前季各分局之醫療費用浮動點值、當季各
      分局之浮動點值、當季該分局全體醫事服務機構經核定後
      點數、因醫療給付政策變化民眾就醫行為隨之變化等影響
      ，可謂牽一髮而動全身。
  (三)依原告所列之請求權基礎（行政程序法第149條準用民法第
    203條、第233條），被告答辯如下：
    1.「乙方(被告註：即特約醫事服務機構)辦理本保險醫療給
      付事宜，應依據中央衛生主管機關核定之醫療費用支付制
      度、支付標準及藥價基準等規定辦理。對於已實施總額支
      付制度之部門，甲(即被告)乙雙方應遵守主管機關核定之
      本保險醫療給付費用協定及分配。」，依全民健康保險特
      約醫事服務機構合約第5條有明文。故，被告於兩造契約
      內所負之義務僅為：依據中央衛生主管機關核定之醫療費
      用支付制度、支付標準及藥價基準、保險醫療給付費用協
      定及分配等規定，機械性依據法規所定之總額給付制度計
      算醫療服務費用。並無任何未依債之本旨提出給付致有給
      付遲延云云。此外，原告就遭追扣之醫療費用部分，並未
      言明其請求權基礎為何？就追扣部分之請求權基礎尚未釐
      清，行政程序法第149條準用民法第233條第1項前段、第
      203條之遲延利息亦難有所附麗。
    2.再者，就契約關係兩造所應提出給付之內容為何？被告有
      無作為或不作為義務之違反，致有故意或過失，及原告所
      受損害之數額若干？其因果關係何在？未見原告有進一步
      之論述及說明。
    3.原告起訴，並未爭執被告依法、依約計算之點值或醫事服
      務費用有計算之錯誤，更未主張其並未收受暫借款致無從
      與醫事服務費用為抵銷，亦未具體主張其所應得之醫事服
      務費用金額若干，則其主張被告未依債之本旨為給付云云
      ，並無理由。
  (四)又補充陳述如下：
    1.依臺中高等行政法院96年度訴字第559號判決認定「小兒
      疫苗注射費用自始未納入給付範圍，亦未以總額給付之方
      式支給．．．而老人流感疫苗注射，僅給付診察費，疫苗
      施打費用不在給付之列，已難指有何不當．．．關於釋出
      處方箋多付點數乙節．．．各該給付均係由醫事服務提供
      者代表、保險付費者代表及專家學者、連同相關主管機關
      代表等各占三分之一所組成之醫療費用協定委員會之法定
      機構，於年度開始三個月前，在全民健康保險法第47條行
      政院核定之醫療給付費用總額範圍內，協定本保險之醫療
      給付費用總額及其分配方式，報請主管機關核定，亦如前
      述，均經原告代表參與協商，並非被告所能片面決定」，
      足見被告主張有理由，且總額預算之數額、總額如何分配
      等等業經被告與醫界代表協商，經醫界代表同意，被告依
      法辦理，並無絲毫違誤。
    2.除援引臺中高等行政法院96年度訴字第559號判決外，答
      辯如下：
      關於「醫藥分業」釋出處方箋之點數獎勵措施，非被告
        得片面決定且86年5月2日全民健康保險特約醫療院所調
        整一般門診診察費及交付處方診察費協商會議中華民國
        醫師公會全國聯合會已就交付處方診察費調整乙案討論
        可知，就處方箋釋出給予25點數獎勵，醫療院所與被告
        間已有共識，僅就點數及醫院交付處方至特約藥局調劑
        是否應給予點數獎勵有不同見解。後衛生署遂依上開會
        議結論公告「『(1) 處方箋交付特約醫院調劑』，編號
        修訂為001909C ，支付點數修訂為二五五點。」，綜上
        ，有關醫藥分業部分，雙方既已合意，並依法定程序辦
        理，難謂被告給付有不合債之本旨知情。
      又查釋出處方箋點數獎勵自86年5月即開始實施，則西
        醫基層總額支付制度自90年7月實施後，被告健保局估
        算各年總額費用之基礎，均已包含該釋出處方箋之費用
        在內，非總額實施後才增加之支付。故就釋出處方箋點
        數獎勵相應之醫事服務費用，事實上已於總額預算中含
        括，並未因釋出處方箋而使原告之醫療服務費減少，此
        由90年5月22日之費協字第090Z000112號函，「本會協
        訂醫療給付費用總額後，本保險主管機關依法修訂山地
        離島地區醫療服務促進方案，因增加服務項目或地區範
        圍，及公告新增醫療服務地區，因處方交付藥局調劑所
        增加費用，不包括於本總額範圍內。」，可知，而93年
        之總額於協商時以92年預算做為基期，亦未涵蓋總額實
        施後新增醫藥分業地區增加之獎勵費用，94年亦是。此
        外，對於總額實施後新增之醫藥分業地區，依西醫基層
        非洗腎醫療給付總額各分局一般服務每點支付金額結算
        說明表所示之算式可知─西醫基層總額計算點值時=(
        預算+（新增醫藥分業案件數×46點）)÷西醫基層院所
        核定申報之醫療點數，對於新增醫藥分業地區，另外依
        件數以其他部門預算每件外加給付46點。足見，對總額
        協商時已考量總額實施後新增醫藥分業地區增加之費用
        ，亦有額外挹注費用，並無所謂總額核定後新增醫藥分
        業部分然其費用未能予以考量之情形，並非如原告所稱
        「存有差額」。
    3.被告自知健保法第39條不允給付預防接種之項目，故被告
      也從未將預防接種項目自總額中支應。惟，老人感冒疫苗
      注射與老人感冒疫苗之診察費兩者並不相同，前者屬於健
      保法第39條第2項之預防接種項目，後者則係屬預防保健
      部份。按健保法第32條第1項「本保險為維護保險對象之
      健康及促進原住民地區暨山地離島地區之醫療服務，主管
      機關應訂定預防保健服務項目與實施辦法及原住民地區暨
      山地離島地區醫療服務促進方案。」、「本辦法依全民健
      康保險法(以下簡稱本法)第三十二條規定訂定之」、「全
      民健康保險(以下簡稱本保險)預防保健實施對象及提供保
      險給付時程分列如下．．．（三）其他經主管機關認定，
      有利於本保險而配合採行之預防保健措施。」、「各項預
      防保健服務之支付依全民健康保險醫療費用支付標準辦理
      。」，健保法第32條第1項以及全民健康保險預防保健實
      施辦法第1條、第2條、及第11條所知，故預防保健部份，
      自西醫基層總額制度開辦以來，第一年年即納入該項目，
      並隨每人醫療給付費用成長率調整。且每年基層總額預算
      係以前年度之該部門總額預算加計每人醫療給付費用成長
      率得出該年之該部門總額預算。因此，預防保健之費用已
      內化於總額預算中，被告依據行政院衛生署93年6月24日
      衛署健保字第0930024914號函、93年7月5日衛署健保字第
      0930027049號函所公告之「全民健康保險醫療費用支付標
      準」，給付高危險群老人流行性感冒疫苗注射診察費，而
      其確屬預防保健內之支付項目，且相關費用於基期年時業
      已涵括，被告並無違法挪用或有任何不合法之處。嗣後，
      全民健康保險預防保健實施辦法修正自95年1月1日施行，
      而係爭預防保健項目未含括於健保給付範圍，而以公務預
      算支應，惟原告非得以95年新法指摘被告於93、94年時給
      付有任何不當。至於小兒疫苗注射部份，被告屢次陳述並
      舉證未提供該項服務。
    4.且依臺中高等行政法院96年度訴字第505號判決意旨可知
      ，於總額結算前，醫療費用之數額本即難以確認。此外，
      依全民健康保險法第51條，「醫療費用支付標準及藥價基
      準，由保險人及保險醫事服務機構共同擬訂，報請主管機
      關核定。前項所稱醫療費用支付標準，應以同病同酬原則
      ，並以相對點數反應各項醫療服務之成本。同病同酬之給
      付應以疾病分類標準為依據。」；依全民健康保險特約醫
      事服務機構合約第1條第1項「甲乙雙方應依照健保法．．
      ．『其他法令』及本合約規定辦理全民健康保險醫療業務
      。」則原告對總額預算及點值之分配方式已事前為書面同
      意，並對每點點值原則上非採固定點值制已明瞭且同意，
      不容原告任意否認。
    5.又原告於鈞院月股97訴字1132號內主張依立法院預算中心
      96年度中央政府總預算案整體評估報告第681頁起迄687頁
      止，被告違法挪用總額支付預防保健、醫藥分業云云，業
      經鈞院月股函詢立法院預算中心、行政院衛生署、費協會
      等機構，不但經立法院預算中心回覆稱該報告係僅提供本
      院委員參考，故立法院預算中心之研究評估報告顯然不具
      證據能力，無從證明被告違法挪用總額預算，另費協會亦
      回函證明被告依法就總額涵蓋範圍且依法應由健保給付之
      項目給付之，並無違法，更遑論侵蝕原告利益；處方箋釋
      出部分，費協會則函說明四、：「四、總額未有編列經費
      以獎勵處方箋釋出之政策（一）西醫基層總額支付制度自
      90年7月開辦，而健保局為配合醫藥分業政策，在總額開
      辦前即依全民健康保險法所規定之支付標準訂定程序，對
      診所交付特約藥局調劑之處方，於診察費及藥事服務費調
      增點數。所以，釋出處方箋之費用已在總額內，總額並無
      額外編列經費獎勵之政策。（二）總額實施後，新增醫藥
      分業地區交付處方調劑所增加之費用，屬其他因應年度政
      策改變所需增加之費用，另由健保局管控之其他預算支應
      。」，足見原告稱被告挪用總額支付預防保健、醫藥分業
      云云，均與事實不符。
  (五)原告等醫事服務機構起訴請求被告應為金錢給付不僅迭經臺
    中高等行政法院判決敗訴在案，並其所主張經費之不當挪用
    云云顯與實情不符，又就被告機械依法辦理並就債權債務之
    抵銷找貼、找補隨意指摘違法，請鈞院依法駁回原告之訴。
五、本件兩造之爭點厥為原告主張被告不當挪用醫療給付費用總
    額，致西醫基層總額支付結算點值滑落，是否於法有據？經
    查：
  (一)緣原告與被告健保局訂有系爭健保合約，由原告提供健保之
    保險對象醫療服務。茲因被告於完成93年及94年西醫基層總
    額支付制度點值結算作業後，結算點值低於每點核定金額，
    遂於95年6月9日由所屬北區分局發函，向原告追扣93、94年
    度之醫療費用。原告不服，以93、94年西醫基層總額支付制
    度之結算點值所以大幅滑落，實肇因於被告不當挪用醫療給
    付費用總額，致影響系爭醫療服務報酬之給付，侵害原告之
    權益，遂向本院提起本件行政訴訟，並主張如事實欄所載。
  (二)原告雖主張93年、94年西醫基層總額支付點值降低之原因，
    實因被告違法挪用醫療費用總額、不當支給釋出處方箋等不
    法行為所致；且被告未經法律授權，亦未經行政程序法第15
    條所定權限移轉程序，逕以給付診察費之名義，為「醫藥分
    業」補貼，侵蝕健保醫療費用；又將醫藥分業釋出處方箋之
    點數獎勵措施、預防接種項目之老人感冒疫苗注射診察費等
    納入支付，導致93、94年度之醫療費用點值下降，被告自不
    得追扣該2年度之醫療費用云云。然查：
  (1)茲先就原告是否得以公法上原因之財產上給付請求權，提起
    給付訴訟部分說明如下：
  按行政訴訟法第2條規定「公法上之爭議，除法律別有規定
    外，得依本法提起行政訴訟」，基於本條學理上稱為「概括
    管轄權」之規定，除憲法爭議以外之公法事件，即除法律有
    特別之規定，均得於行政法院起訴請求救濟。次按所謂行政
    契約係指發生公法上效果之雙方法律行為；而行政機關基於
    其法定職權，為達成特定之行政上目的，於不違反法律規定
    之前提下，自得與人民約定提供某種給付，並使接受給付者
    負合理之負擔或其他公法上對待給付之義務，而成立行政契
    約關係。
  又按行政訴訟法第8條第1項規定：「人民與中央或地方機關
    間，因公法上原因發生財產上之給付或請求作成行政處分以
    外之其他非財產上之給付，得提起給付訴訟」。由上開法條
    字義，可知對於財產上給付訴訟提起之要件，只要係人民與
    機關間因公法上原因發生財產上給付，即可循一般給付訴訟
    程序處理，並未限制於實體法上請求權類型屬行政處分作成
    以外之財產上給付請求權始得為之，此由該法第8條第1項就
    非財產上之給付訴訟類型為「請求作成行政處分以外之其他
    非財產上之給付」之體系解釋及反面解釋亦可徵之。
  且依彭鳳至、林子儀大法官在司法院大法官會議釋字第595
    號解釋所提部分協同、部分不同意見書中，亦指出：「．．
    ．立法者若就相關爭議之法律救濟途徑未加明定，復因相關
    爭議究屬公法或私法性質難以定義，而造成審判權劃分困難
    者，固屬二元訴訟制度體制下難以避免之問題，應由各級法
    院於現行法律適用上為合憲解釋，或由立法機關明定審判權
    移送之制度以為補救。惟此一訴訟制度所造成之不利益，不
    應由請求司法救濟之人民承擔，否則立法者所為審判權劃分
    之訴訟制度設計缺失，應屬對人民尋求取法救濟之憲法上權
    利，已造成不必要之重大阻礙，而為違憲．．．」；而司法
    院草擬之行政訴訟法修正草案將第8條第1項修正為「因公法
    上原因發生給付請求者，得提起行政訴訟」第2項修正為：
    「得提起第五條之訴訟或行政機關得以作成行政處分達其行
    政目的者，不得提起前項之訴訟」，顯見司法院法制單位對
    於實務上行政訴訟法之立法及實務之衝突，業已草擬修正草
    案解決爭議，惟在法律未修正通過前，既然法律及立法理由
    均未限定提起一般財產上之給付訴訟應在得以行政處分作成
    之範圍外之財產上請求，基於人民憲法上訴訟權之保障意旨
    ，即應准許人民以公法上原因之財產上給付請求權提起一般
    給付訴訟。
  經查中央健康保險局依其組織法規係國家機關，為執行其法
    定之職權，就辦理全民健康保險醫療服務有關事項，與各醫
    事服務機構締結全民健康保險特約醫事服務機構合約，約定
    由特約醫事服務機構提供被保險人醫療保健服務，以達促進
    國民健康、增進公共利益之行政目的，故此項合約具有行政
    契約之性質，堪以確定。且健保合約之締約雙方如對契約內
    容發生爭議，自屬公法上爭訟事件，亦經司法院大法官會議
    釋字第533號解釋闡示甚明。次查，簽訂全民健康保險特約
    醫事服務機構合約之特約醫院，依該合約第1條第1項之規定
    ，簽約之雙方應依全民健康保險法、全民健康保險法施行細
    則、全民健康保險醫事服務機構特約及管理辦法、全民健康
    保險醫療辦法等相關法令及雙方間之合約約定辦理全民健保
    醫療業務；且查我國之全民健康保險制度，依全民健康保險
    法第47條至54條等相關法規規定，係採總額預算支付制度，
    並於支出作限制；每一保險年度之醫療給付費用總額，由主
    管機關於年度開始6個月前擬訂其範圍，報請行政院核定，
    其醫療費用之支付標準及藥價基準，由保險人（指中央健康
    保險局及其分局）及保險醫事服務機構預先依據醫療服務成
    本及其服務量的成長，共同擬訂年度預算總額；另由醫療團
    體代表、消費者代表及學者專家等組成全民健康保險醫療費
    用協定委員會，該委員會則依行政院核定之醫療給付費用總
    額進行協定與分配後公告發布之；保險醫事服務機構應依據
    醫療費用支付標準及藥價基準，向保險人申報其所提供醫療
    服務之點數及藥品費用；預算總額除以實際總服務量（點數
    ）即計算出點值，再共同報請主管機關核定；保險人應依前
    條分配後之醫療給付費用總額經其審查後之醫療服務總點數
    ，核算每點費用；並按各保險醫事服務機構經審查後之點數
    ，核付其費用；又全民健康保險特約醫事服務機構合約第12
    條明定，締約雙方應依審查辦法辦理醫療費用申請、暫付、
    核付等事宜；且依該審查辦法第4條規定，簽約醫院得檢具
    相關文件向保險人申請支付醫療服務點數；保險人應予審核
    並依同辦法第7條、第8條規定，按約定成數辦理醫療服務點
    數暫付事宜；至申請之醫療服務點數完成審查後，如發現核
    定金額低於暫付金額時，依同辦法第7條第4款之規定，保險
    人得於下次應撥付醫療服務費用中抵扣，如不足抵扣，保險
    人應予追償；審查辦法第10之2條復規定：「實施總額預算
    部門之保險醫事服務機構，有自行停止或終止特約者，保險
    人得自該保險醫事服務機構送核未結算金額保留一成款項，
    俟每點支付金額結算後，辦理結清。」。
  綜合上情以觀，全民健康保險採總額預算支付制度，係依全
    民健康保險法第47條至54條之規定，並經被告與原告於全民
    健康保險特約醫事服務機構合約明定應適用上開制度，依前
    述法條規定及彭鳳至、林子儀大法官在司法院大法官會議釋
    字第595號解釋所提部分協同、部分不同意見書暨前述說明
    ，自無不許原告以公法上原因之財產上給付請求權提起本件
    行政訴訟之餘地，爰就實體部分陳述如后。
  (2)系爭西醫基層總額支付制度點值結算及醫療費用追扣之背景
    暨相關法條規定：
  按「為增進全體國民健康，辦理全民健康保險（以下簡稱本
    保險），以提供醫療保健服務，特制定本法；本法未規定者
    ，適用其他有關法律。」、「本保險由主管機關設中央健康
    保險局為保險人，辦理保險業務。」、「保險對象發生疾病
    、傷害或生育事故時，由保險醫事服務機構依本保險醫療辦
    法，給予門診或住院診療服務；醫師並得交付處方箋予保險
    對象至藥局調劑。前項醫療辦法，由主管機關擬訂，報請行
    政院核定後發布之。第一項藥品之交付，依藥事法第102條
    之規定辦理。」、「保險醫事服務機構應依據醫療費用支付
    標準及藥價基準，向保險人申報其所提供醫療服務之點數及
    藥品費用。」，全民健康保險法第1條、第6條第1項、第31
    條、第50條第1項分別定有明文。又按「為辦理全民健康保
    險業務，依本辦法特約下列醫事服務機構為保險醫事服務機
    構，以提供保險對象適當之醫療保健服務：一、醫院及診所
    …」，復為健保醫事機構特約及管理辦法第3條所明定。據
    此，全民健康保險法所規範之醫療給付，係經由保險人（即
    被告健保局）與醫療院所締結醫事服務合約方式，透過保險
    醫事服務機構對保險對象提供醫療服務，事後由保險人支付
    醫療費用予保險醫事服務機構之型態為之。而保險人（即被
    告健保局）為辦理全民健康保險業務，依健保醫事機構特約
    及管理辦法與醫事服務機構締訂特約，委請其向保險對象提
    供醫療保健服務，其本於健保合約負擔之契約義務，僅係依
    合約約定為醫療保健服務對價之給付（保險醫療給付），至
    於全民健康保險制度決策之形成，則非被告健保局之權責，
    尤非其本於健保合約所生之契約義務，至為灼然。
  次按「保險人為審查保險醫事服務機構辦理本保險之醫療服
    務項目、數量及品質，應遴聘具有臨床或實際經驗之醫藥專
    家，組成醫療服務審查委員會；其審查辦法，由主管機關定
    之。」，為全民健康保險法第52條所規定；而依該規定授權
    訂定之醫療服務審查辦法第7條第4款則明定：「保險醫事服
    務機構如期申報之醫療服務點數，無第4條第2項所列情事者
    ，保險人應依下列規定辦理暫付事宜：…四、保險醫事服務
    機構當月份申報之醫療服務點數，『經保險人審查後，其核
    定金額低於暫付金額時，保險人應於下次應撥付醫療服務費
    用中抵扣，如醫療服務費用不足抵扣者，保險人應予追償。
    』」。經查上開醫療服務審查辦法係依法律授權訂定，以利
    全民健康保險之保險人執行審查保險醫事服務機構辦理全民
    健康保險之醫療服務項目、數量及品質，屬規範保險人與保
    險醫事服務機構間關係之細節性事項；參以兩造所訂立之系
    爭健保合約第1條第1項：「甲乙雙方應依照健保法、健保法
    施行細則、全民健康保險醫事服務機構特約及管理辦法、全
    民健康保險醫療辦法、全民健康保險醫事服務機構醫療服務
    審查辦法、其他法令及本合約規定辦理全民健康保險（以下
    簡稱本保險）醫療業務。…」、第5條：「（第1項）乙方辦
    理本保險醫療給付事宜，應依據中央衛生主管機關核定之醫
    療費用支付制度、支付標準及藥價基準等規定辦理。（第2
    項）對於已實施總額支付制度之部門，甲乙雙方應遵守主管
    機關核定之本保險醫療給付費用協定及分配。」，亦約明兩
    造應依上述醫療服務審查辦法、中央衛生主管機關核定之醫
    療費用支付制度、支付標準及藥價基準、主管機關核定之醫
    療給付費用協定及分配等，辦理全民健康保險醫療業務及保
    險醫療給付。
  查依健保醫療服務審查辦法第10條之1第1項規定「實施總額
    預算部門之保險醫事服務機構，申報之醫療服務點數其每點
    支付金額之計算，以當季結束後第3個月月底前核定之當季
    及前未核定季別之醫療服務點數計算為原則，但得考量核付
    進度調整結算日期。」。由上開條文可知，實施總額預算部
    門之保險醫事服務機構，申報醫療服務點數及其每點支付金
    額之計算，固有以當季結束後第3個月月當季及前未核定季
    別之醫療服務點數計算為原則，但仍得考量核付進度調整結
    算日期，是以健保醫療服務審查辦法第10條之1並未強制規
    定結算日期。茲因健保所採取「總額預算」制度，在此制度
    下，因某一期間內可供健保給付之總額預算固定，惟特約醫
    療院所實際請領之給付可能超過上開預算，故所有特約醫療
    院所均須按比例，折減其所領取之醫療費用；其實際應折減
    之比例，須待期間結束後，全期實際申報之醫療費用總額確
    定後，方能一併確定。準此，健保在給付制度之設計上，乃
    採取先申報金額核實給付，事後再追扣前期之折算比例及各
    醫療院所之實際折減金額；故在未進行結算前，被告健保局
    實無法得知結算後應追扣之數額，毋庸置疑。又實施總額預
    算部門之保險醫事服務機構，其「每點支付金額之核定」需
    彙整「全國」各醫療院所之資料，作業遠較單一醫療院所各
    期「暫付費用與核定費用之結算」更為繁複，難以掌握明確
    之結算時點，有鑑於此，健保醫療服務審查辦法第10條之1
    遂僅規定納入結算之資料範圍（即當季結束後第3個月月底
    前核定之當季及前未核定季別之醫療服務點數，且得考量核
    付進度調整結算日期），而未明定應完成結算之期限。
  且西醫基層總額自93年起點值有下滑之現象，為避免日後產
    生醫療費用追扣事宜，被告健保局乃於94年3月9日之西醫基
    層支委會，與西醫基層團體代表研商，建議調降醫療費用暫
    付成數，然因西醫基層團體代表未同意下降暫付成數，致造
    成溢付情形，此亦造成93年及94年醫療費用追扣原因之一等
    語，有被告健保局94年5月17日健保醫字第0940059474號函
    、94年9月2日健保醫字第0940060003號函、94年11月8日健
    保醫字第0940060336號函、95年3月3日健保醫字第
    0950059269號函、95年5月11日健保醫字第0950059592號函
    等影本各1份在卷可資參照。參以被告健保局就93年、94年
    所提供之醫療服務，未於當年度核算出點值，業已陳明乃係
    因醫界代表對「總額開辦前一年各分區之醫療費用占有率」
    有異議，致未能立即確認點值，經多次協調，直至93年12月
    間始確認92年點值，進而影響93年西醫基層總額點值結算作
    業之時間，嗣於94年8月24日始確認西醫基層93年點值，至
    94年第1季至第4季，則分別於94年8月24日、94年10月26日
    、95年2月15日、95年5月3日確認；其間，被告健保局於93
    年點值確認後，旋即辦理追扣作業，然94年9月1日中華民國
    醫師公會全國聯合會來函建議暫時停止追扣93年度之醫療費
    用，兼及考量醫界曾多次表達暫緩追扣之訴求，西醫基層總
    額代表復於西醫基層總額支委會中口頭要求西醫基層總額之
    追扣補繳作業時程比照醫院總額辦理，故有關94年追扣作業
    乃合併與93年一起辦理等情，亦經被告健保局陳述甚詳。足
    見有關健保醫療服務給付之點值及方式，均係依上揭法律規
    定，且由原告之醫事服務提供者代表參與決定，並非被告健
    保局可遽為片面決定，殆無疑義。
  (3)關於醫療費用支付標準及藥價基準方面：
  全民健康保險法第51條與系爭健保合約第1條第3項之立法意
    旨及規範目的有別，此觀之該合約第1條第3項「在本合約有
    效期限內，依法令授權甲方（即被告）訂定之命令，其新訂
    或修正，而與甲乙雙方（乙方即醫事機構）權利義務有關者
    ，甲方應與乙方公推之相關團體代表就相關之事項進行協商
    ，以謀雙方權利義務之平衡」等字樣，業已明載締約兩造應
    協商者，僅限於被告依法令授權新訂或修正之法規命令，至
    於其他之法規命令則不與焉，是契約雙方就被告依法令授權
    新訂或修正之法規命令以外之其他健保相關之法規命令，依
    該合約第1條、第5條等規定均應信守遵行，並無依系爭健保
    合約第1條第3項約定事前協商空間，毋庸置疑。據此，醫療
    費用支付標準及藥價基準，依全民健康保險法第51條規定，
    既應由主管機關行政院衛生署核定施行，非被告依法令授權
    單方訂定或修正之法規命令，故被告就支付標準及藥價基準
    ，自無依系爭健保合約第1條第3項規定，與公推之相關團體
    代表就相關之事項逐一進行協商之可能性，即堪認定。
  且全民健康保險法第51條第1項雖規定「醫療費用支付標準
    及藥價基準，由保險人及保險醫事服務機構共同擬訂，報請
    主管機關核定。」，惟就保險人及保險醫事服務機構協議支
    付標準及藥價基準程序則付之闕如。而保險人（即被告）為
    踐行上開與保險醫事服務機構共同擬訂醫療費用支付標準及
    藥價基準程序，乃訂定全民健康保險醫療給付協議會議設置
    要點，由醫院總額、西醫基層總額、牙醫門診總額、中醫門
    診總額等受委託單位推派之代表、中華民國醫師公會全國聯
    合會、台灣醫院協會、中華民國牙醫師公會全國聯合會、中
    華民國中醫師公會全國聯合會、中華民國護理師公會全國聯
    合會、中華民國藥師公會全國聯合會、中華民國物理治療師
    公會全國聯合會、中華民國醫事檢驗師公會全國聯合會、中
    華民國助產師助產士公會全國聯合會等醫事團體之理事長或
    代表及其他新增類別之特約醫事服務機構、行政院衛生署代
    表、全民健康保險醫療費用協定委員會代表暨被告健保局代
    表等人，共同參與全民健康保險法第51條規定事項之擬訂（
    全民健康保險醫療給付協議會議設置要點第1、2條規定參照
    ），被告除將會議紀錄登載於被告網站供人閱覽外，並將會
    議結論（達成共識部分）報請主管機關行政院衛生署核定公
    告。是被告依循保險醫事服務機構與其共同擬訂且報經主管
    機關核定之醫療費用支付標準及藥價基準，辦理醫事服務機
    構醫療費用之申報核付，於法即無不合，亦無悖於系爭健保
    合約第1、5條之約定。
  又我國之醫事服務機構數量逾萬，在醫療給付費用總額預算
    之限制下，如欲各別逐一考量，兼顧及各家保險醫事服務機
    構提供醫療服務、取得藥品成本不盡相同之現實，而各別與
    醫事服務機構協商醫療費用及藥價給付，誠屬滯礙難行；且
    各醫事服務機構所申報醫療服務及藥品之費用、成本等之真
    實性，本難以逐一稽查考證，而個別協商又恐有圖利之虞，
    則全民健康保險勢將無法順利推行。被告基於上開因素、情
    況之考量，遂經由醫院總額、西醫基層總額、牙醫及中醫門
    診總額等受委託單位，藉由推派代表及代表醫事服務機構之
    團體等，透過協商之方式為之，不失為可行之道。第以醫師
    法第9條第1項規定：「醫師執業，應加入所在地醫師公會。
    」、第31條規定：「醫師公會分直轄市及縣（市）公會，並
    得設醫師公會全國聯合會於中央政府所在地。」、第35條規
    定：「醫師公會全國聯合會應由3分之1以上之直轄市、縣（
    市）醫師公會完成組織後，始得發起組織。」，足見醫師執
    業，必須加入所在地之直轄市或縣（市）醫師公會，而醫師
    公會全聯會則由各直轄市、縣（市）醫師公會組織。經查原
    告均為各所屬醫師公會之會員，依各該醫師公會之章程，本
    應服從各該會決議事項（包括各該會授權代表參與中華民國
    醫師公會全國聯合會作成之議決事項），對於各該會代表參
    加中華民國醫師公會全國聯合會選舉理事長或代表參加全民
    健康保險醫療給付協議會議，進而與被告議訂醫療費用支付
    標準及藥價基準等項，就西醫基層總額受委託單位推派之代
    表，於上開協議會議，有無達成何共識及議定內容等項，自
    難諉為毫無所悉，而得逕予推翻。
  況醫療費用支付標準及藥價基準，既涉及醫事服務機構之共
    同權益之維護及促進，中華民國醫師公會全國聯合會就醫療
    費用支付標準及藥價基準之擬訂，亦足以代表原告，則被告
    邀集西醫基層總額受委託單位推派之代表、中華民國醫師公
    會全國聯合會之理事長或代表等，參與全民健康保險醫療給
    付協議會議，並擬訂醫療費用支付標準及藥價基準，復報請
    行政院衛生署核定及公告，實質上已踐行健保法第51條規定
    之「共同擬訂」程序，尚無須與原告或其委任、推舉之代表
    （或代理人）協商之必要。是以，系爭協商擬訂醫療費用支
    付標準及藥價基準，既具適法性而有效，原告自受拘束無疑
    。至於醫療費用支付標準是否依全民健康保險法第51條第2
    項規定之同病同酬原則擬定，主管機關行政衛生署予以核定
    施行是否適法、被保險對象是否一病數看、特約醫事服務機
    構有無檢查浪費、藥品浪費之情形暨被告應否負行政管理之
    責等節，核與醫療費用支付標準及藥價基準係屬二事，亦無
    礙於其拘束兩造之效力，附此述明。
  再行政院衛生署於88年3月30日核定並公告依全民健康保險
    法第51條訂定之藥價基準（基準第壹章第1條參照），該基
    準第1章第3條規定「全民健康保險藥品支付價格之調整，依
    『全民健康保險藥品支付價格調整作業要點』規定辦理，該
    要點由保險人另訂，報請主管機關核定公告」，嗣行政院衛
    生署於88年4月18日核定公告全民健康保險藥品支付價格調
    整作業要點，其中第4點規定：參考藥品市場實際交易價格
    調查，調整藥品支付價格，使其更接近藥品之市場銷售價格
    ，並明定88、89、90年，每年調整一次，91年只調整市場價
    格加權平均值低於健保支付價格20%之品項；92年以後每2年
    調整乙次，並明定藥品市場實際交易價格調查方法及調整藥
    品價調整原則。經查被告依循行政院衛生署核定公告之藥品
    支付價格調整作業要點，調查藥品市場實際交易價格及調整
    藥品價格，嗣於藥價調整作業要點於實際制訂時，亦經被告
    於88年1月20日，與醫藥業相關團體（包括中華民國醫師公
    會全國聯合會醫院協會）共同開會擬訂草案，再報請行政院
    衛生署核定並予以公告，復有協商會議紀錄、被告88年4月
    12日健保醫字第88006530號函及行政院衛生署88年4月18日
    公告等影本可佐。參以全民健康保險藥品支付價格調整作業
    要點，已明揭參考藥品市場實際交易價格調查，調整藥品支
    付價格，使其更接近藥品之市場銷售價格，以符合全民健康
    保險法第49條所規定「藥品及計價藥材依成本給付」之旨，
    且為全民健康保險在採行醫療給付費用總額制度下，公平合
    理分配醫療資源所必須（最高行政法院94年度判字第669號
    判決意旨參照），故亦無所謂藥價過高（藥價黑洞）之浪費
    係被告所造成之情事，甚為顯然。
  至於被告為推動西醫基層總額支付制度，設置西醫基層總額
    支付委員會，旨在籌備及推動西醫基層總額支付制度相關事
    宜，研議西醫基層總額支付制度執行面相關辦法及作業規定
    ，以供參考（參西醫基層總額支付委員會設置要點），非逕
    行片面擬定醫療費用支付標準及藥價基準（醫療費用支付標
    準及藥價基準之擬訂程序，如前所述），於法即無不合，尚
    無違法設置西醫基層總額支付委員會訂定醫療費用支付標準
    及藥價基準可言，合此陳明。
  (4)本件被告健保局追扣原告93年、94年度之醫療服務費用，為
    有理由：
  按全民健康保險法於第47條規定「本保險年度醫療給付費用
    總額，由主管機關於年度開始六個月前擬訂其範圍，報請行
    政院核定。」、第48條規定「為協定及分配醫療給付費用，
    應設醫療費用協定委員會…。」、第49條規定：「（第1項
    ）醫療費用協定委員會應於年度開始3個月前，在第47條行
    政院核定之醫療給付費用總額範圍內，協定本保險之醫療給
    付費用總額及其分配方式，報請主管機關核定。醫療費用協
    定委員會無法於限期內達成協定，應由主管機關逕行裁決。
    （第2項）前項醫療給付費用總額，得分地區訂定門診及住
    院費用之分配比例。（第3項）前項門診醫療給付費用總額
    ，得依醫師、中醫師、牙醫師開立之門診診療服務、藥事人
    員藥事服務及藥品費用，分別設定分配比例及醫藥分帳制度
    。藥品及計價藥材依成本給付。（第4項）第2項所稱地區之
    範圍，由主管機關定之。」、第50條規定「保險醫事服務機
    構應依據醫療費用支付標準及藥價基準，向保險人申報其所
    提供醫療服務之點數及藥品費用。保險人應依前條分配後之
    醫療給付費用總額經其審查後之醫療服務總點數，核算每點
    費用；並按各保險醫事服務機構經審查後之點數，核付其費
    用。門診藥品費用經保險人審查後，核付各保險醫事服務機
    構；其支付之費用，超出前條預先設定之藥品費用總額時，
    其超出部分之一定比例應自當季之門診醫療給付費用總額中
    扣除，並於下年度調整藥價基準。前項扣除比例，由醫療費
    用協定委員會定之；醫療費用協定委員會無法於限期內達成
    協定，應由主管機關逕行裁決。」、第54條規定「第47條至
    第50條之規定得分階段實施，其施行日期，由主管機關定之
    ；未施行前，醫療費用支付標準之每點支付金額，由主管機
    關定之。」。又被告衛生署於91年5月8日以衛署健保字第
    0910033954號函公告：「全民健康保險醫院醫療給付費用，
    自91年7月1日起，依全民健康保險法總額支付之規定辦理。
    …本署84年2月28日衛署健保字第84010783號函所定全民健
    康保險醫療費用支付標準每點支付一額為一元乙節，自91年
    7月1日起不適用於前述醫院醫療服務之項目。」。經查上開
    公告係被告衛生署本於職權，依全民健康保險法第54條授權
    訂定，以利全民健康保險總額支付制度之實施，屬規範保險
    人與保險醫事服務機構間關係之細節性事項，核未逾越法律
    規定，自屬為兩造辦理全民健康保險事務所應遵循（系爭健
    保合約第1條、全民健康保險法第54條規定參照），應可確
    定。
  我國全民健康保險醫院醫療給付費用自91年7月1日起採總額
    預算支付制，每一保險年度之醫療給付費用總額，由主管機
    關於年度開始6個月前擬訂其範圍，報請行政院核定，並由
    醫事服務提供者代表、保險付費者代表及專家學者暨相關主
    管機關代表組成醫療費用協定委員會，依行政院核定之醫療
    給付費用總額協定及分配醫療給付費用，報請主管機關核定
    ；而保險醫事服務機構依據醫療費用支付標準及藥價基準，
    向保險人申報其所提供醫療服務之點數及藥品費用。保險人
    則依前揭分配後之醫療給付費用總額經其審查後之醫療服務
    總點數，核算每點費用，並按各保險醫事服務機構經審查後
    之點數，核付其費用。第以總額預算支付制度之設旨在透過
    協商，合理控制醫療費用，實務運作時，醫療服務係以相對
    應點數反映各項服務成本，又因每點支付金額係由預算總額
    除以實際總服務量即點數而得，故採回溯性計價，每點支付
    金額（即點值）會隨實際總服務量之增減而有所變動，而此
    制度運作所必然發生，且為兩造於締定系爭健保合約時即已
    然知悉，原告自不容諉為不知。
  且參諸行為時醫療服務審查辦法第7條、第10條、第10條之1
    規定，保險醫事服務機構如屬實施總額部門，其依規定如期
    申報之醫療費用，且無全民健康保險醫事服務機構特約及管
    理辦法第33條、第34條及第35條所列情事之一，保險人未能
    於所定60日期限內完成核定者，應依當月申請金額逕予核付
    。保險人應依全民健康保險法第49條規定分配後之醫療給付
    費用總額，依同法第50條規定，經其審查後之醫療服務總點
    數核算每點費用，並按各保險醫事服務機構經審查後之點數
    ，核付其費用；又保險人原則上應於規定期限內完成核定，
    惟其就實施總額預算部門之保險醫事服務機構，申報之醫療
    服務點數其每點支付金額之計算，得考量核付進度調整結算
    日期，如未能於期限內完成核定，僅須先依當月申請金額暫
    付，其核定金額低於暫付金額時，保險人則於下次應撥付醫
    療服務費用中抵扣，如醫療服務費用不足抵扣者，保險人應
    予追償。至於95年2月9日醫療服務審查辦法修正時增列第10
    條之1第2項「結算時，結算金額如低於核定金額，保險人應
    於下次應撥付保險醫事服務機構之醫療服務費用中抵扣，醫
    療服務費用不足抵扣者，保險人應予追償，惟保險醫事服務
    機構有特殊困難者，得向保險人申請分期攤還；結算金額高
    於核定金額時，保險人應予補付。」規定，僅係於總額預算
    支付制度所採回溯性計價原則下，重申被告健保局就醫事服
    務機構經審查應實際核付金額與原經暫付金額間之差額找補
    或扣抵事項，並與醫療服務審查辦法第7條第4款規定相呼應
    ，縱無上開第10條之1第2項規定，被告健保局於醫事服務機
    構經審查核定應付之醫療費用金額低於暫付金額時，仍得依
    醫療服務審查辦法第7條第4款規定，及本於公法上不當得利
    之法律關係，於往後應撥付之醫療服務費用中抵扣（行使抵
    銷權）或追償（行使不當得利返還請求權）。
  又按被告健保局於醫療費用之核付，非待依全民健康保險法
    規定之分配後醫療給付費用總額審查後之醫療服務總點數，
    核算每點費用（亦稱點值），無從據之計算審查確定之醫療
    服務總點數之費用，並就核算確定之醫療費用與先前暫行給
    付之醫療費用比較後，短付者予以補付，溢付者則予以追扣
    或追償（全民健康保險法第50條參照）。是被告健保局就各
    季醫療服務之點數之點值未確定前暫先核算給付予醫事服務
    機構之醫療費用，究有無短、溢付，而應行補付、追扣或追
    償等情事，尚待於每點醫療服務總點數費用（即點值）核算
    確定時始得據以計算查知。再查本件所涉期間之醫療服務點
    值，係先後於93年12月31日公告92年之點值、94年5月17、9
    月2日公告93年第1-3季之點值，於94年8月24日始確認西醫
    基層93年點值，至94年第1季至第4季，則分別於94年8月24
    日、94年10月26日、95年2月15日、95年5月3日確認；而上
    開點值於公告後，因醫界聯盟代表持續爭取93、94年點值結
    算後應追扣醫療費用辦理攤還之作業時程，93、94年之醫療
    服務點值遲至95年7月24日協商完成始辦理帳務處理等情，
    亦有西醫基層總額各季點值彙整表、被告健保局95年9月18
    日健保醫字第0950024552號函、93年12月31日健保醫字第
    0930043877號函、94年5月17日健保醫字第0940059474號函
    、94年9月2日保醫字第0940060003號函等影本在卷可佐。
  從而，原告93年、94年度向被告申報之醫療服務費用，雖經
    暫付，惟嗣後被告健保局依醫療服務審查辦法第10條之1規
    定，所進行之西醫基層總額支付制度點值結算作業完成後，
    乃依93年、94年度西醫基層總額支付制度點值結算結果，分
    別追扣原告93及94年度醫療服務費用，徵諸前揭法條規定及
    合約約定暨上述說明，即非無憑。
  (5)原告雖主張被告健保局違法支付違法支付預防保健、教學醫
    院成本，及就「老人流感疫苗」、「小兒疫苗注射」提供服
    務，復違法實行「醫藥分業」，致其受有點值降低損害云云
    ，然查：
  有關預防保健項目部分，按「本保險為維護保險對象之健康
    及促進原住民地區暨山地離島地區之醫療服務，主管機關應
    訂定預防保健服務項目與實施辦法及原住民地區暨山地離島
    地區醫療服務促進方案」，乃全民健康保險法第32條第1項
    所明定。是主管機關衛生署就預防保健項目負有作為義務，
    自無於全民健康保險事件中設限之理，遂於西醫基層總額給
    付制度自90年7月1日施行後，將之納入總額給付之範圍內，
    此由費協會90年5月22日函說明欄三(一)所載「以西醫診所開
    立且在本會協定時屬全民健保給付範圍的西醫門住診醫療服
    務（含分娩及門診手術）、藥品（含藥事服務費）及預防保
    健為本醫療給付費用總額涵蓋範圍」字樣，及90年5月31日
    費協字第090Z000124號公告「一、西醫基層總額支付制度第
    一期實施期程自90年7月至91年12月。二、西醫基層醫療給
    付費用總額涵蓋範圍如下︰(一)………及預防保健為本醫療給
    付費用總額涵蓋範圍。………」內容，即可見一斑。經查嗣
    後每一年度皆涵蓋第一基期所指範圍（參被證8第3頁首二行
    ），亦經主管機關行政院衛生署以90年5月29日衛署健保字
    第0900030378號函核定（被證7參照），是嗣後每一基期皆
    係以此一基期為準，再乘以當年度之費用成長率，故93年、
    94年度之醫療給付費用總額均包括預防保健經費在內，即堪
    確定。是預防保健項目部分既係依全民健康保險法第32條及
    其所訂定之子法「全民健康保險預防保健實施辦法」而實施
    ，系爭93年、94年度預防保健項目均適用91年8月8日、93年
    7月23日公告施行之上開條文，復經主管機關行政院衛生署
    予以核定在案，則被告據以遵行，即非無憑。
  次就預防接種項目之老人感冒疫苗注射診察費部分闡述如下
    ：按「下列項目之費用不在本保險給付範圍：一、依其他法
    令應由政府負擔費用之醫療服務項目。二、預防接種及其他
    由政府負擔費用之醫療服務項目。…」，固為全民健康保險
    法第39條所明定。惟老人感冒疫苗注射與老人感冒疫苗注射
    診察費兩者並不相同，前者屬前開規定之預防接種項目，被
    告健保局從未就預防接種項目自總額中支應，至於老人感冒
    疫苗注射診察費（即後者）則歸屬預防保健部分，係自西醫
    基層總額開辦以來，即納入總額中予以考量，並於其後各年
    度之總額，隨每人醫療給付費用成長率調整。且92年之部門
    總額預算係以基期年（90年7月至91年12月）之該部門總額
    預算，加計每人醫療給付費用成長率所得出；93年之部門總
    額預算係以92年之該部門總額預算，加計每人醫療給付費用
    成長率所；94年之部門總額預算係以93年之該部門總額預算
    ，加計每人醫療給付費用成長率得出總額，故預防保健之費
    用既已內化於總額預算中，醫療費用協定委員會協定之總額
    皆依全民健康保險法第49條第1項規定，復經行政院衛生署
    核定等情，亦據被告健保局陳稱綦詳，並提出醫療費用協定
    委員會90年5月22日函（指明預防保健為醫療給付費用總額
    預算涵蓋範圍）、91年12月16日費協字第091Z000699號函、
    92年12月16日費協字第0925901219號函、93年11月22日費協
    字第0935901374號函等影本各1份可考。參以被告衛生署93
    年6月24日函、93年7月5日函所公告之「全民健康保險醫療
    費用支付標準」關於「第六部預防保健服務」及「2001C 高
    危險群老人流行性感冒疫苗注射診察費」，益徵高危險群老
    人流行性感冒疫苗注射診察費確屬預防保健內之支付項目，
    且相關費用於基期年時業已涵括，自難認被告健保局有何違
    法挪用或有何不合法之處。是以，預防保健納入醫療給付費
    用總額預算涵蓋範圍，既自西醫基層總額開辦之始，即依全
    民健康保險法第47條至第49條規定，經醫療費用協定委員會
    協定，並經行政院衛生署核定，則被告健保局依健保合約第
    1條、第5條約定，遵行前開經行政院衛生署核定之醫療費用
    協定委員會協定結論，並依行政院衛生署核定公告之支付標
    準，予以核付老人感冒疫苗注射診察費，於法洵無不合，亦
    與系爭兩造間健保合約第1、5條等約定無違，即堪以認定。
  經查自90年7月西醫總額支付制度實施後，老人流感疫苗注
    射之診察費部分實已納入成為計算各年總額費用之基礎，將
    老人流感疫苗注射之診察費部分納入計算每點點值，自無影
    響點值及減少醫療費用給付，本無原告所稱造成挪用醫療費
    用總額之情事。且於95年行政院衛生署編列公務預算支應預
    防保健之費用前，「高危險群老人流行性感冒疫苗注射診察
    費」已明定於醫療費用支付標準「預防保健項目」內，是被
    告健保局於95年以前，依全民健康保險法第32條第1項規定
    支付預防保健費用，要無違法可言。又查全民健康保險預防
    保健實施辦法修正係於95年1月1日施行，自此之後，預防保
    健項目方不屬於健保給付範圍，而以公務預算支應，原告亦
    不得以95年修正施行之新法，據以指摘被告健保局於93、94
    年時之給付有任何不當；況預防保健編列公務預算一事，乃
    被告衛生署為回應醫界要求責成「行政院衛生署國民健康局
    」額外編列之預算，故預防保健在未由公務預算支應前，該
    部分既已在總額中編列預算，並無原告所稱之違法作為使點
    值下降、使其醫療服務費用減少之情形，所指被告健保局違
    法支付「老人流感疫苗」云云，委無可採。
  復按「當事人主張事實須負舉證責任，倘其所提出之證據不
    足為主張事實之證明，自不能認其主張之事實為真實。」，
    行政法院著有36年度判字第16號判例。本件原告雖主張被告
    違法提供小兒疫苗注射服務云云，惟迄未舉證以實其說，依
    上開判例意旨，本難認其所言為實在。且查小兒疫苗注射費
    用自始未納入健保給付範圍，亦未以總額給付之方式支給等
    語，業經被告健保局陳述甚明在卷，原告復未提出上揭主張
    之有利證據，所稱被告健保局以總額給付之資源給付小兒疫
    苗注射費用云云，殊屬誤會，特此指明。
  而關於教學醫院部分，經查該部分之支出核係外加，93年度
    部分，如被證10第15頁附表5「九十三年度全民健康保險其
    他部門總額協商項目及增加金額」中之「教學醫院醫療成本
    附加費用」一欄所示，94年度部分，則如被證12第16、17頁
    表五「94年度全民健康保險其他預算項目表」中之「教學醫
    院醫療成本附加費用」一欄及附件五「94年度全民健康保險
    其他預算及分配」中「一、94年度全民健康保險其他預算涵
    蓋範圍：(三)教學醫院醫療服務成本附加費用」所示，並未有
    所謂侵蝕點值之問題。從而，有關教學醫院成本部分，因教
    學醫院成本之經費並不隸屬醫院、西醫基層、牙醫門診或中
    醫門診等總額部門，與醫事服務機構、基層診所之成本、收
    入費用全然無關，故原告所稱被告於總額中支應教學醫院成
    本，並使點值下降云云，顯與事實不符，委無可採。
  至於每點點值之計算，依全民健康保險法第50條規定，各分
    區之平均點值為各地區各季分配之總額預算，除以該地區各
    季審核後之總點數；而各分區之浮動點值則為各地區之各季
    總額預算扣除非浮動點數之總額，除以該地區各季核算之總
    點數扣除非浮動之總點數之數額（總額支付制度說明/每點
    支付金額計算公式參照）。是被告健保局僅得依中央衛生主
    管機關核定之醫療費用支付制度、支付標準及藥價基準等規
    定，對於已實施總額支付制度之部門，遵守主管機關核定之
    保險醫療給付費用之協定及分配，依法按照總額、點數計算
    出點值後，核算各醫事服務機構應得之醫事服務費用，其就
    點值之高低並無裁量餘地，其依醫療服務審查辦法第10條之
    1規定，所進行之西醫基層總額支付制度點值結算應付原告
    之金額，並就溢付之醫療費用金額予以追扣，尚無悖於系爭
    健保合約之約定。
  再就醫藥分業釋出處方箋之點數獎勵措施部分論之：經查該
    項獎勵措施於86年5月2日所召開「全民健康保險特約醫療院
    所調整一般門診診察費及交付處方診察費協商會議」中，醫
    師公會全聯會已就交付處方診察費調整乙案進行討論，並獲
    致「三、交付處方診察費(一)本局建議西醫診所交付處方診察
    費按一般門診診察費分別增加二十五點支付。(二)中華民國藥
    師公會全國聯合會建議案一般門診診察費分別增加四十點支
    付。另醫院代表強烈要求醫院交付處方至特約藥局調劑應比
    照西醫診所之交付處方診察費支付。」之結論，足見就處方
    箋釋出給予點數獎勵事項，醫事服務機構與被告健保局間已
    有共識，僅就點數及醫院交付處方箋至特約藥局調劑是否應
    給予點數獎勵意見稍有不同。嗣被告衛生署依上開會議結論
    公告：「『1、處方箋交付特約醫院調劑』，編號修訂為
    001909C，支付點數修訂為二五五點。」等情，非惟經被告
    健保局予以陳明，並提出86年5月2日全民健康保險特約醫療
    院所調整一般門診診察費及交付處方診察費協商會議紀錄、
    行政院衛生署86年5月29日衛署健保字第86028050號公告等
    影本為憑。是醫藥分業釋出處方箋之點數獎勵措施，自86年
    間起，即經醫事服務機構與被告健保局依全民健康保險法第
    51條第1項達成共識，擬訂後報請主管機關行政院衛生署核
    定公告實施，嗣於西醫基層總額支付制度自90年7月實施後
    ，被告健保局估算各年總額費用之基礎，沿襲前揭包含該釋
    出處方箋之費用在內之醫療費用支付標準，並非總額實施後
    始增加之支付，而原告於締約之初，復均明知有上開循全民
    健康保險相關法規擬定之醫藥分業釋出處方箋之點數獎勵措
    施，且該釋出處方箋點數之計付業已行之有年，仍與被告健
    保局訂立健保合約，並於合約第1條明定兩造應依照健保法
    、健保法施行細則、全民健康保險醫事服務機構特約及管理
    辦法、全民健康保險醫療辦法及其他法令暨合約規定辦理全
    民健康保險醫療業務等字樣。則上開既存之醫療費用支付標
    準，自屬契約內容之一部分，保險人（即被告健保局）和與
    之訂約之醫療院所（即原告）均應受其拘束無訛，自難認被
    告健保局有所謂違法實行「醫藥分業」，致使原告受有點值
    降低損害可言。
  職是之故，被告健保局（即保險人）依約核付釋出處方箋點
    數，於法既無違，亦無悖於兩造間系爭健保合約之約定，堪
    以認定。又上開全民健康保險醫療費用支付標準之擬訂，並
    非被告健保局片面為之，已如前述，依系爭健保合約第5條
    規定，兩造均應信守履行，本無涉及藥事中央主管機關委任
    他機關執行其藥事行政權責之問題，原告所謂被告健保局依
    醫療費用支付標準核付交付處方診察費，係未經法律授權，
    未依行政程序法第15條規定，經醫藥分業制度權責單位行政
    院衛生署委任並公告，即自行代衛生署對於配合醫藥分業之
    醫療院所給予釋出處方箋費用點數，致該等醫療院所之醫療
    服務點數不當增加，進而稀釋點值云云，要無足取。
  此外本院月股97年度訴字1132號全民健康保險事件，該案原
    告以立法院預算中心96年度中央政府總預算案整體評估報告
    （第681頁起迄687頁止）為證，資為被告違法挪用總額支付
    預防保健、醫藥分業等之主張一節。經查上開所指，業經本
    院月股向立法院預算中心、行政院衛生署、費協會等機構函
    查，立法院預算中心以98年5月18日台立算字第0981200126
    號書函覆，略以該報告中所述之數據資料係由衛生署及健保
    局（即被告）所提供，該中心並無相關支出之計算方式，且
    該報告僅提供該院委員參考等語；費協會於98年6月16日以
    費協字第0985900608號函（以下簡稱費協會98年6月16日函
    ）復，於說明欄載明：「．．．四、總額未有編列經費以獎
    勵處方箋釋出之政策(一)西醫基層總額支付制度自90年7月開
    辦，而健保局為配合醫藥分業政策，在總額開辦前即依全民
    健康保險法所規定之支付標準訂定程序，對診所交付特約藥
    局調劑之處方，於診察費及藥事服務費調增點數。所以，釋
    出處方箋之費用已在總額內，總額並無額外編列經費獎勵之
    政策。(二)總額實施後，新增醫藥分業地區交付處方調劑所增
    加之費用，屬其他因應年度政策改變所需增加之費用，另由
    健保局管控之其他預算支應。」等字樣；衛生署亦於98年6
    月29日以衛署健保字第0982600258號函復稱費協會業以98年
    6月16日函復查詢事項等語，有上開函影本各1份附於本院卷
    可資參佐。足見該案原告所提立法院預算中心之研究評估報
    告僅供參考之用，自不足以證明被告確有違法挪用總額預算
    支付預防保健、醫藥分業等情事，況費協會98年6月16日函
    已陳述甚明，故被告自無挪用總額支付預防保健、醫藥分業
    等情形，亦堪確定。
  (6)再原告主張被告違反服務合約及健保法暨其他相關法令之規
    定，導致醫療服務結算點值降低，屬債務不履行，所為追扣
    醫療服務費用金額係於後續應撥付予原告之醫療費用中逕自
    扣抵完畢，致使93、94年度之醫療費用，有可歸責於被告之
    事由而有短少給付之損害、損失，乃請求給付等節，應予駁
    回，其理由如下：
  經查全民健保之醫療費用之總額及給付範圍，依全民健康保
    險法第48、49條規定，係由費協會協定訂立，其制度之設立
    係以醫療服務等需求面作整體考量，而西醫基層總額支付制
    度涵蓋之範圍包括門住診醫療服務、藥事服務及預防保健等
    項，協定時預知之新法令政策等之改變固亦包含在內，惟非
    預期之法令政策之修訂，則非在協定總額涵蓋之範圍；且國
    家醫藥衛生政策及施政內容是否適當，係屬民主政治制度下
    如何監督執政者之問題，並非本件所應審究。
  又本件被告健保局（即保險人）為辦理全民健康保險業務，
    依健保醫事機構特約及管理辦法，與原告（即醫事服務機構
    ）締訂系爭健保合約，委請原告向保險對象提供醫療保健服
    務，被告健保局本於健保合約，所負擔之契約義務僅係依合
    約約定為醫療保健服務對價之給付（保險醫療給付），至於
    全民健康保險制度決策之形成，則非被告健保局之權責，更
    非其本於健保合約所生之契約義務。
  第以我國全民健康保險醫院醫療給付費用自91年7月1日起採
    總額預算支付制，於總額支付及營運資金暫借制度下，並無
    行政程序法第145條第1項所定「顯增費用」或「受其他不可
    預期之損失」之情形存在之可能性。蓋總額支付制度係以服
    務點數、每點點值核算醫療服務費用之制度，在尚未確認核
    定點值並予以計算核定各該醫事服務機構該年度之醫事服務
    費用前，本無從確認醫事服務機構該年度之醫療服務報酬，
    自無於核定點數點值過程中受損之問題；且被告健保局依前
    述法條規定，固於點值結算前「暫付」醫療費用（暫付款債
    權），惟所謂「暫付」之金額，並非原告之醫事服務費用，
    僅係為使醫療院所有足夠之營運資金，所為暫時性之支付，
    尚非原告提供服務之對價，此由全民健康保險醫事服務機構
    醫療服務審查辦法第7條、第8條、第9條、第10條、第10條
    之1等規定，被告健保局於依法暫付後，俟醫療費用結算，
    即得就借款債權及醫療服務費用債務抵銷、找貼等情，即足
    以窺知；是以，點值之核定及追扣、補付及就醫事服務費用
    債務之抵銷、找貼等行為，既皆屬營運資金暫借制度之實務
    執行運作，而歸屬於總額預算支付制度範疇內，自無所謂因
    此受有任何「顯增費用」或「受其他不可預期之損失」之情
    形。
  參以健保制度，被保險人自行負擔之金額，既已涵蓋於醫療
    服務費用之中，是被保險人自負額之多寡並不影響原告等醫
    事服務機構之收入，則被告健保局依法於點值結算前所「暫
    付」之醫療費用（暫付款債權），顯非原告提供服務而應得
    之對價，即堪確定。遑論西醫基層總額給付制度自90年7月1
    日起施行，迄本件行為時止最少亦逾2年餘，原告對該制度
    下營運資金之暫借及醫事服務費用之計算暨實務運作狀況等
    情，於締結系爭健保合約前，已有相當之瞭解，自無何不可
    預測之情形；況本件原告對其與被告健保局間所簽訂之系爭
    健保合約，迄並無任何調整契約內容（例如文字增刪、條文
    增減等）或終止合約（註：締約兩造均依法履行合約）等情
    形一節並不爭執，原告所稱其受有金錢損害云云，顯係誤解
    系爭健保合約之性質及被告健保局所負擔之契約義務所致，
    實無足取。
六、綜上所述，本件原告於93年及94年度向被告申報之醫療服務
    費用，經被告暫付後，嗣依醫療服務審查辦法第10條之1規
    定所進行之西醫基層總額支付制度點值結算作業完成後，核
    定應付原告之金額低於暫付金額，而應予追扣，乃於95年6
    月間以函通知原告，並分別追扣完畢，經核於法要無違誤，
    且合於系爭健保合約之約定，原告本於系爭健保合約法律關
    係，起訴請求判決如其訴之聲明所示，為無理由，自應予以
    駁回。末以兩造其餘之主張及陳述等，因與本件判決結果不
    生影響，爰不予一一指駁論究，併此敘明。
據上論結，本件原告之訴為無理由，依行政訴訟法第218條、民
事訴訟法第385條第1項前段、行政訴訟法第98條第1項前段、第
104條、民事訴訟法第85條第1項前段，判決如主文。
中    華    民    國    99    年    4     月    22    日
                    臺北高等行政法院第六庭
                              審判長法  官  闕  銘  富
                                    法  官  許  瑞  助
                                    法  官  林  育  如
上為正本係照原本作成。
如不服本判決，應於送達後20日內，向本院提出上訴狀並表明上
訴理由，如於本判決宣示後送達前提起上訴者，應於判決送達後
20日內補提上訴理由書（須按他造人數附繕本）。
中    華    民    國    99    年    4     月    22    日
                                    書記官  劉  育  伶


司法院資訊處製作；財團法人民間司法改革基金會備份。
